臺灣高等法院刑事判決　　　　　95年度上更（二）字第442 號
上　訴　人　臺灣基隆地方法院檢察署檢察官
上　訴　人
即　被　告　乙○○
義務辯護人　李承志　律師
上列上訴人等因被告傷害致重傷案件，不服臺灣基隆地方法院90
年度易字第121 號，中華民國90年7 月11日第一審判決（經檢察
官聲請簡易判決處刑〈臺灣基隆地方法院檢察署89年度偵字第22
59號〉，原審簡易庭認為不得依簡易程序處刑，而由原審改依通
常程序審理）提起上訴，經本院判決後，由最高法院第2 次發回
更審，本院更為判決如下：
    主  文
原判決撤銷。
乙○○傷害人之身體、健康，因而致重傷，處有期徒刑年貳月
。
    事  實
一、乙○○於民國89年5月16日上午5時39分許，在基隆市○○區
    ○○街145號前，因甲○○（業經臺灣基隆地方法院檢察署
    檢察官為不起訴處分）駕駛車牌號碼FI-373號基隆市公共汽
    車，不慎擦撞乙○○所有停放路邊之車牌號碼IC-8201號自
    用小客車，雙方因而發生口角爭執，乙○○在客觀上應能預
    見猝然猛力攻擊他人，不僅會造成他人身體受有傷害，亦會
    使他人精神陷於恐懼而承受重大壓力，導致他人因精神創傷
    發生意識障礙或其他於身體或健康等有重大不治或難治之重
    傷害，竟基於傷害人身體、健康之犯意，以拳頭及手持不明
    堅硬器物猛力毆打甲○○頭部、臉部、胸部及手臂等處，致
    甲○○臉部、鼻部、頭部、胸部、頸部及雙上肢有多處從0.
    2×0.2公分至8×6公分之皮膚瘀紅腫、頭部撕裂傷及腦震盪
    症候群，嗣因該次傷害引起慢性創傷後壓力障礙症，合併解
    離性失憶及行為退化，致造成難以回復之精神及認知行為異
    常身心狀態已達無法自主行為能力及重大難治之重傷害。
二、案經甲○○訴由基隆市警察局第二分局報請臺灣基隆地方法
    院檢察署檢察官偵查後聲請簡易判決處刑，原審簡易庭認為
    不得依簡易程序處刑，而由原審改依通常程序審理。
    理  由
壹、程序部分：
    本件之警詢、調查、偵訊筆錄均係於刑事訴訟法修正前製作
    完成，有各該筆錄及相關文件可稽，依刑事訴訟法施行法第
    7條之3規定：「中華民國92年1月14日修正通過之刑事訴訟
    法施行前，已繫屬於各級法院之案件，其以後之訴訟程序，
    應依修正刑事訴訟法終結之。但修正刑事訴訟法施行前已依
    法定程序進行之訴訟程序，其效力不受影響」意旨，可知在
    舊法時期已製作完成，原屬具有證據能力之警詢筆錄及偵訊
    筆錄，其效力不受修正之新法規定所影響，本院依法定程序
    進行證據之調查，自得本於調查所得之心證，自由採擷。
貳、實體部分：
一、上訴人即被告之供述與辯解：
    訊據上訴人即被告乙○○固坦承於前揭時間、地點與告訴人
    甲○○因汽車碰撞事故而有口角爭執，進而發生肢體衝突等
    情，惟辯稱：係告訴人先持手機毆打伊頭部，伊始出手還擊
    ，並未持任何器物攻擊告訴人，應尚不致使告訴人受有心神
    喪失之重傷害，且告訴人於案發前一日即與他人發生車禍，
    嗣又駕車擦撞伊停放於路邊之自用小客車，足見告訴人之精
    神狀況本即有問題而無法駕車，其出現神志不清等症狀並非
    導因於與伊互毆所致云云。
二、認定犯罪事實所憑之證據及理由：
（一）被告曾登上告訴人駕駛之公共汽車駕駛座強拉告訴人下車
      進而動手毆傷告訴人之事證：
      上開犯罪事實，業據告訴人於警詢中指訴歷歷，而其臉部
      、鼻部、頭部、胸部及頸部、雙上肢受有多處0.2×0.2公
      分至8×6公分皮膚瘀紅腫之傷害，亦據其提出行政院衛生
      署基隆醫院（下稱基隆醫院）89年5月16日驗傷診斷書為
      憑（警詢卷第10頁）。且被告於偵查中供承：「因為我拉
      吳某下車，吳先打我一拳，我隨即還擊了一拳」（見偵卷
      第63頁），復於原審迭次供承：「我就拉他的左手下車」
      、「我有用手拉他下車」（見基簡字卷第14頁、原審卷第
      23頁）等情，益證案發當時被告曾登上告訴人駕駛之公共
      汽車駕駛座，強力將告訴人拉扯下車，進而動手毆傷告訴
      人之事實，核與證人張清輝前於臺灣基隆地方法院檢察署
      89年度偵續字第38號過失傷害案件之89年8月24日訊問中
      所證稱彼親眼目睹告訴人坐在公車駕駛座上遭被告毆打，
      告訴人並未還手，而被告還將告訴人拉下車繼續毆打（上
      開訊問筆錄附於原審卷第43至45頁）等情相符。至證人張
      清輝雖於原審表示因心臟病開刀後，精神狀況不好，對於
      先前發生的事已不太記得，然仍能清楚證稱彼於案發當日
      騎機車經過新豐街145號附近，確有看到告訴人與被告發
      生衝突（見原審卷第168頁），核與彼先前於偵查中之證
      述情節大致相符，是其證述應屬可信。
（二）被告係以拳頭及手持不明堅硬器物猛力毆打甲○○頭部、
      臉部、胸部及手臂等處：
      告訴人初於警詢中雖表明案發當時因慌張未看清楚被告是
      否有持武器毆擊，然於案發後前往醫院就診時曾表明係遭
      被告持不明鐵器毆擊頭部，有長庚紀念醫院基隆分院急診
      病歷在卷可佐（原審卷第89頁），且自卷附行政院衛生署
      基隆醫院89年5月16日基醫傷字第008514號驗傷診斷書所
      示告訴人之臉部、鼻部、頭部、胸部、頸部及雙上肢有多
      處從0.2×0.2公分至8×6公分皮膚瘀紅腫以觀，則被告若
      僅係徒手還擊，何以告訴人竟受有如此多處外傷？又告訴
      人受有頭皮撕裂傷之傷害，有卷附行政院衛生署基隆醫院
      89年5月25日診斷證明書可佐（偵查卷第21頁），若被告
      未持任何器物攻擊，何以會有撕裂傷產生？諸此足認告訴
      人之指訴與積極事證相符，且案發當時被告確曾手持不明
      堅硬器物毆擊告訴人頭部，是被告此部分之辯解，顯無足
      採。至證人黃月玫、羅素珍雖均證稱被告並未毆打告訴人
      （見原審卷第117、154頁），然該2名證人證稱被告並未
      拉告訴人下車乙節核與被告於偵查、原審審理中之供述有
      所歧異，且彼等與被告有妻、姐之至親關係，且均自承因
      折返店內報警而未目睹後續發展狀況，則彼等此部分之證
      述，或應係迴護被告之詞，或係無親身見聞之證述，尚難
      遽以採信。
（三）告訴人受有重度腦傷傷勢之來源：
      有關告訴人於案發前1日即89年5月15日上午曾駕駛公車與
      黃世宗於基隆市○○路、環港街口發生車禍乙節，有卷附
      基隆市警察局第2分局八斗子派出所道路交通事故簡易談
      話紀錄表（一）、補充資料（二）可佐（基簡字卷第44、
      43頁），復有證人即當日與告訴人發生車禍之黃世宗、現
      場處理警員林建文之結證（原審卷第111至114頁）可參，
      固應確認有其事。然自前揭道路交通事故資料所示，告訴
      人當時並無任何受傷紀錄，而自告訴人當時行車時速僅約
      20公里，該駕駛公車之車前保險桿、大燈、方向燈及水箱
      破損等情，查無告訴人曾因此頭部受有重創之跡證，且證
      人黃世宗證稱告訴人當時並未受有任何外傷（原審卷第11
      2頁），自難僅以證人林建文證稱告訴人當時曾蹲下休息
      （原審卷第114頁）之情，即推斷告訴人受有重度腦傷係
      源自該次車禍所致。且證人即告訴人之同事盧嘉煌、楊正
      雄於偵查中分別證述告訴人之精神狀況於89年5月15日晚
      間8時許及同年月16日上午5時許（即案發前）仍相當正常
      （偵查卷第62頁反面、63頁），益足認告訴人所受重度腦
      傷之傷勢，與其於案發前1日即89年5月15日上午與黃世宗
      所發生之車禍無關。至被告雖以告訴人可能早有罹患腦疾
      之精神疾病等語置辯，然告訴人於案發前擔任公車駕駛多
      年，因表現優良屢獲基隆市公共汽車管理處獎勵，有卷附
      敘獎人事命令6紙（偵查卷第40至44頁）可佐，且證人即
      基隆市公共汽車管理處調管室主任伊大安於原審審理中證
      稱案發前並未有人反應告訴人之身體情況有異常，乘客對
      於告訴人駕車之反應良好（見原審卷第153、154頁），且
      經臺灣基隆地方法院檢察署檢察官及原審調閱告訴人歷來
      就診及健康檢查資料，均查無告訴人曾罹患腦部精神疾病
      之憑據，有行政院衛生署基隆醫院急診病歷（原審卷第58
      至63頁）、財團法人長庚紀念醫院基隆分院89年10月19日
      長庚院基字第1852號函檢送之病歷資料（原審卷第64至
      91頁）、基隆市公共汽車管理處90年6月4日基車人字第
      1327號函檢送之基隆市立醫院體格檢查表（原審卷第177
      、178頁）等在卷可參，是被告此部分之辯解，亦無足採
      。
（四）告訴人所受傷害之認定：
    1.按刑法第10條第4項第6款規定，其他於身體或健康，有重
      大不治或難治之傷害，為重傷之一種。所謂於身體或健康
      有重大不治或難治之傷害，係指傷害重大，其傷害之結果
      ，對於身體健康確有終身不治或難治者而言，至所謂健康
      包括生理健康與心理健康，若導致他人重大不治或難治之
      心神喪失，自屬此處所稱之重傷。
    2.所受傷害之診斷與鑑定：
      查告訴人甲○○遭被告毆打受有如事實欄所示傷害及腦震
      盪症候群，其所受傷害有如下之診斷與鑑定：
    　(1)於89年5月16日約8時30分前抵基隆長庚醫院急診室，依
      　長庚醫院病歷顯示，甲○○主訴「被兩人以鑰匙之類的
        鐵製品打頭頂，頭頂有2.5公分擦傷，身上多處抓痕」
        ，並訴「抓著他去撞車子，鼻樑處紅（有擦傷）」。診
        斷為頭皮（2乘2公分擦傷）、臉部、前胸挫傷、雙手腕
        抓傷。經治療（擦藥及破傷風注射）後於當日上午9時
        許離開急診室。
    　(2)於89年5月16日11時2分再行前往署立基隆醫院驗傷，診
      　斷結果為臉部、鼻部、頭部、胸部、頸部及雙上肢有多
        處從0.2×0.2公分至8×6公分之皮膚瘀紅腫；89年5月1
        7日19時37分求診署立基隆醫院主訴頭痛、胸口疼痛初
        始E4V5M6（15分，正常15分）並住院治療，同年5月18
        日14時有嘔吐，神智清醒指數為E1V2M5（8分，正常15
        分），有左眼之眼球一直向上，無法看到之敘述，經檢
        查包括大腦電腦斷層檢查均正常；89年5月18日住院署
        立基隆醫院、同年5月25日出院，同年5月25日應診診斷
        結果為頭部外傷併腦震盪、頭皮撕裂傷，有基隆醫院89
        年5月16日、同年5月25日、同年6月1日驗傷診斷書及診
        斷證明書可稽（見偵查卷第32至34頁）。又經署立基隆
        醫院於89年12月4日實施甲○○精神鑑定（單日）依鑑
        定經過為身體狀況之描述及心理測驗並做出結論為「腦
        傷後遺症有極度之退化」，有該院精神鑑定報告書足據
        （本院上訴卷第113、114頁）。另據基隆醫院函載：就
        精神醫學而言，精神異常分為原發性精神病與一般性醫
        學狀況所造之精神疾病（以往稱為器質性精神病），而
        後者可因腫瘤、癲癇、外傷等一般性醫學狀況所造成。
        就甲○○接受精神鑑定當日所見之主觀觀察及客觀檢查
        （如心理測驗），皆顯示其精神狀態異常，處於行為退
        縮、失智狀態；又由於腦波檢查顯示有廣泛性異常（原
        發性精神病患絕大多數無腦波異常），其精神異常具不
        典型特質，且此異常乃於腦傷後立即發作（原發性精神
        病患絕大多數具有緩慢發作之特質），並依該院腦波檢
        查顯示有廣泛性異常而據以判定非屬原發性之精神病，
        而為腦傷後立即發作所引起之器質性精神病，有署立基
        隆醫院90年11月8日90基醫病字第6825號函可按（本院
        上訴卷第81、82頁）。
    3.所受傷害之鑑定：
    　(1)台北榮民總醫院住院鑑定：
        吳員於91年2月18日及於91年7月1日至91年7月15日台北
        榮總進行門診及住院精神鑑定，鑑定結果摘要如下：
        腦部影像學（含腦部電腦斷層及核磁共振攝影）及腦波
　　　　（睡眠與醒覺電波附鼻咽部電極檢查）均無異常。經
  　　　3次麻醉分析暨催眠治療，吳員精神狀態有明顯改變，
    　　語言溝通明顯進步，並有自我認知主動要求醫師要幫助
  　　　他復原。班達測驗亦支持無器質性病變之可能。鑑定
    　　結果如下：(甲)依據以上資料及檢查結果，吳員於案發當
    　　時雖有腦震盪現象，但吳員近兩年之精神及認知行為狀
  　　　態並不符合臨床上典型的「失智症」（Dementia）或「
    　　失智狀態」，且吳員於榮民總醫院住院鑑定期間其精神
      　及認知行為狀態，在接受麻醉分析暨催眠治療後曾發生
        明顯變化，與器質性因素導致之失智不符；加上目前吳
        員所有的血液檢查、腦部影像學檢查、腦波檢查和神經
        學檢查均無異常發現，故榮民總醫院認為吳員目前並非
        器質性失智狀態。(乙)吳員於本案件發生後出現長期精神
　　　　及認知行為異常，係因本案件發生後之精神創傷導致的
  　　　慢性創傷後壓力障礙症，合併解離性失憶及行為退化；
    　　判斷其與本案件應有直接因果關係。(丙)吳員目前仍有精
　　　　神及認知行為異常，因其異常已持續約兩年，且吳員極
  　　　受環境變化及壓力影響其症狀，故應予長期心理治療及
    　　心理復健，配合其它如家族治療或精神藥物治療等方式
      　，或能改善其病情；但是否能治療目前無法判斷，有卷
        附該院精神狀況鑑定書在卷可稽（本院上訴卷第194至
        196頁）。可見台北榮民總醫院住院鑑定結果，以甲○
        ○於案發當時雖有腦震盪現象，但其近兩年之精神及認
        知行為狀態並不符合臨床上典型之「失智症」（Dement
        ia）或「失智狀態」，且於住院鑑定期間其精神及認知
        行為狀態，在接受麻醉分析暨催眠治療後曾發生明顯變
        化，與器質性因素導致之失智不符；且其所有之血液檢
        查、腦部影像學檢查、腦波檢查和神經學檢查均無異常
        發現，故認為甲○○目前並非器質性失智狀態。又甲○
        ○於本傷害案件發生後出現長期精神及認知行為異常，
        係因本件發生後之精神創傷導致之慢性創傷壓力障礙症
        ，合併解離性失憶及行為退化，與本案件應有直接因果
        關係。
      (2)嗣經本院前審再次函詢台北榮民總醫院答覆「由於甲○
    　　○之精神狀況，需視其治療之療效以及個人體質之反應
      　而定，目前無法預期病患之未來病情改善情形，以及其
        改善可達何種程度。吳員之傷害應不屬於重大不治之傷
        害，但由於其病程較慢性，因此或可歸屬於難治之傷害
        」，亦有該院91年11月18日北總精字第0910030692號函
        足據（本院上訴卷第219頁）。
      (3)稽之卷內資料，本件第一審法院囑託行政院衛生署基隆
      　醫院排定於89年12月4日對甲○○作精神鑑定，認依甲
        ○○目前之精神狀態，確實在腦震盪之後，因腦傷後遺
        症而有極重度之退化，已達心神喪失致無法獨立處理自
        己事務之程度，有該醫院90年1月11日90基醫精字第259
        號函送之「精神鑑定報告書」1份可稽（見基簡字卷第
        47、79至82頁反面），並據該醫院90年11月8日90基醫
        病字第6825號函載稱：就精神醫學而言，精神異常分為
        原發性精神病與一般性醫學狀況所造成之精神疾病（以
        往稱為器質性精神病），而後者可因腫瘤、癲癇、外傷
        等一般性醫學狀況所造成。就甲○○接受精神鑑定當日
        所見之主觀觀察及客觀檢查（如心理測驗），皆顯示其
        精神狀態異常，處於行為退縮、失智狀態；又由於腦波
        檢查顯示有廣泛性異常（原發性精神病患絕大多數無腦
        波異常），其精神異常具不典型特質，且此異常乃於腦
        傷後立即發作（原發性精神病患絕大多數具有緩慢發作
        之特質），故可診斷甲○○為腦傷後所引起之器質性精
        神病患等旨（本院上訴卷第81、82頁）。係以原發性之
        精神病大多數為腦波無異常，而甲○○在基隆醫院之鑑
        定結果為腦波檢查顯示有廣泛性異常，因此據以判定非
        屬原發性之精神病，而為腦傷後立即發作所引起之器質
        性精神病；但台北榮民總醫院所為之鑑定，則認甲○○
        無論腦部影像學檢查、腦波檢查和神經學檢查均無異常
        發現，認其非器質性失智狀態，而屬因精神創傷導致之
        慢性創傷壓力障礙症。上開2家醫院就同一事項所為之
        鑑定、說明，似呈兩歧。究竟甲○○係因腦傷後立即發
        作所引起之器質性精神病？抑或是精神創傷導致之慢性
        創傷壓力障礙症？其兩者間之異同為何？此差異有無可
        能因前後鑑定時間相距約二年而受影響？實有再深入查
        證之必要。
      (4)經本院更一審再函請法務部法醫研究所法醫所鑑定結果
        ，認：依甲○○於89年5月16日上午5時39分許與乙○○
        似發生擦撞糾紛，後似有互毆爭執情事。事發前吳員似
        尚能正常擔任公車司機，且因優良表現屢受敘獎，吳員
        並有先行擦撞羅員所駕車輛之事實，故吳員在事發前後
        之精神狀況似應釐清。吳員在89年5月16日車禍事後於
        長庚醫院急診似尚正常，隔日（17日）發生不適，初抵
        基隆醫院主訴頭疼、胸疼，18日眼睛上吊神智開始不清
        ，惟大腦電腦斷層檢查並無顱內出血之病灶，而以腦震
        盪為臨床診斷。研判由頭疼、眼睛上吊之臨床症狀無法
        排除局部範圍之軸突損傷（axonal injury）之可能性
        ，即仍有外傷造成腦神經損傷之可能。在89年5月17日
        於基隆醫院之腦波初期可有輕微異常或無法完全偵測到
        皮質以下深層之損傷，此類輕度或類似腦震盪在臨床上
        不易偵測到腦實質病灶。故在91年7月在台北榮總再度
        用極精密之斷層掃描及核磁共震儀器，腦波檢查均無法
        偵測得任何病灶等，均支持腦震盪之病灶如小範圍軸突
        損傷，的確達無法偵測之程度。台北榮總進行精神鑑定
        歷時2週，極為精密、確實而中肯，包括使用先進儀器
        及神經學檢查、班達測驗等排除器質性腦損之可能性後
        ，確認應疑為精神及認知行為之障礙後，3次使用麻醉
        分析暨催眠治療結果支持為精神創傷導致之慢性創傷壓
        力障礙症。此壓力障礙症仍導因為創傷，最有可能並具
        導因及兩年病症之連貫性，應為89年5月16日與羅氏之
        擦撞車禍事件。台北榮總採用較精密、多重儀器檢查方
        式進行交叉驗正，並支持擦撞車禍與吳員之病症有因果
        關係。由基隆醫院早期檢測腦波輕微異常亦支持腦震盪
        之早期腦部創傷並進一步造成精神症狀，二者並無矛盾
        ，即早期之腦震盪或輕微器質性腦損傷應已痊癒達無法
        檢測之復原程度。由羅、吳2人之糾紛，由電腦斷層等
        檢查無常見腦損傷之硬腦膜上、下腔出血或蜘蛛網膜下
        腔出血，故一般人極可能有輕微腦震盪後於短時間內康
        復，吳員之受傷造成慢性創傷壓力障礙症仍源於89年5
        月16日與羅氏之糾紛引起之創傷，雖無法逕認無相當因
        果關係，仍考量精神併發症之原委與個人原有特殊體質
        遭壓力誘發之相關性，推定其相關性應較一般正常人為
        小。甲○○之身心狀態已達無法自主行為能力及重大難
        治之程度，研判已達重傷之程度，惟應考量原有特殊體
        質遭壓力誘發之相關性。有該所95年02月17日（94）醫
        鑑字第2118號鑑定書附卷可據（本院上更一卷第47至53
        頁）。是告訴人所受傷害，應已該當刑法第10條第4項
        第6款「難治之傷害」。
（五）傷害之行為及重傷之結果具有相當因果聯絡關係：
    1.按刑法第277條第2項後段之傷害致人於重傷罪，屬於加重
      結果犯之一種，須有傷害之行為及重傷之結果，且傷害與
      重傷，具有相當因果聯絡關係，又刑法之加重結果犯，以
      行為人對於加重結果之發生，在客觀上有預見之「可能」
      即屬成立，與刑法第14條第2項規定行為人對於構成犯罪
      之事實，雖預見其能發生，而確信其不發生之有認識過失
      ，係重在行為人主觀上「預見」其能發生，而「確信」其
      不發生情形迥異。是刑法第17條所定「因犯罪致發生一定
      之結果，而有加重其刑之規定者，如行為人不能預見其發
      生時，不適用之」，係以客觀之預見可能性，為限定對於
      加重結果之因果關係及過失概念。該能預見應以行為當時
      客觀存在之一般情形及行為後可能預見其發生之情形為基
      礎加以觀察，與行為人主觀上有無預見有別，如於加害行
      為後因被害人本身生理之因素所生之加重結果，並非獨立
      之自然原因或第三者之介入，自應認具相當因果關係（最
      高法院85年度臺上字第2397號判決意旨參照）。依上開台
      北榮民總醫院之鑑定結果，告訴人於本案件發生後出現長
      期精神及認知行為異常，係因本案件發生後之精神創傷導
      致的慢性創傷後壓力障礙症，合併解離性失憶及行為退化
      ，與本案有直接因果關係（詳見上述鑑定書）。經本院更
      一審再囑託法務部法醫研究所鑑定結果認：由羅、吳2人
      之糾紛，由電腦斷層等檢查無常見腦損傷之硬腦膜上、下
      腔出血或蜘蛛網膜下腔出血，故一般人極可能有輕微腦震
      盪後於短時間內康復，吳員之受傷造成慢性創傷壓力障礙
      症仍源於89年5月16日與羅氏之糾紛引起之創傷，雖無法
      逕認無相當因果關係，仍考量精神併發症之原委與個人原
      有特殊體質遭壓力誘發之相關性，推定其相關性應較一般
      正常人為小，有該所95年02月17日法醫所（94）醫鑑字第
      2118號法醫文書審查鑑定書足憑。被告為一成年男子，就
      攻擊毆打將致他人身體及精神受有創傷，在客觀上應有預
      見可能，其僅因擦撞細故，即怒而衝上公車，將告訴人自
      公車拉下，以拳頭及手持不明堅硬器物猛力毆擊告訴人頭
      部、胸部及手臂等處，而告訴人突遭攻擊猝不及防，且無
      力抵禦，致受傷多處，其當時恐懼可見一般，其因此受有
      慢性創傷後壓力障礙症，合併解離性失憶及行為退化，且
      難以治癒，致達重傷害程度，且查無其他獨立之自然原因
      或第三者之介入（因果關係中斷），揆諸前揭最高法院判
      決要旨，堪認告訴人所受重傷與被告之傷害行為間確實具
      有相當因果關係至明，被告自應對此加重結果負其刑責。
    2.本次最高法院發回意旨另以：卷附法務部法醫研究所鑑定
      函，載稱「吳員（即被害人）之受傷造成慢性創傷壓力障
      礙症仍源於89年5月16日與羅氏之糾紛引起之創傷，雖無
      法逕認無相當因果關係，仍考量精神併發症之原委與個人
      原有特殊體質遭壓力誘發之相關性，推定其相關性應較一
      般正常人為小」等語；參以被害人於遭上訴人毆打之前一
      日，亦駕駛基隆市公共汽車，撞及證人黃世宗駕駛之自用
      小客車而肇事，據黃世宗於原審證述：當時被害人下車認
      錯，伊「從他走路的樣子及說話的方式覺得他的精神不是
      很好」、「我記得他的車頭受損很嚴重」（原審卷第112
      、113頁），證人即處理該車禍並帶被害人至警局製作筆
      錄之警員林建文亦證稱：「當時我感覺甲○○精神狀況不
      太好，他數次向我表示頭暈，也有蹲下休息……我在訊問
      甲○○時，他有時需要我重複問題才能回答」云云（見原
      審卷第112至114頁），如果無訛，被害人於遭被告毆打前
      一日即似有頭暈等身體不適之情況，此與上述鑑定函所謂
      應考量之「精神併發症之原委與個人原有特殊體質遭壓力
      誘發之相關性」，究竟有無關係？據以指摘本院更一審就
      此未進一步查究及說明釐清等語。惟查，被害人甲○○於
      本件案發前擔任公車駕駛多年，因表現優良屢獲基隆市公
      共汽車管理處獎勵，有卷附敘獎人事命令6紙（偵查卷第
      40至44頁）可佐，且證人即基隆市公共汽車管理處調管室
      主任伊大安於原審審理中證稱案發前並未有人反應告訴人
      之身體情況有異常，乘客對於告訴人駕車之反應良好（見
      原審卷第153、154頁），且經臺灣基隆地方法院檢察署檢
      察官及原審調閱告訴人歷來就診及健康檢查資料，均查無
      告訴人曾罹患腦部精神疾病之憑據，有行政院衛生署基隆
      醫院急診病歷（原審卷第58至63頁）、財團法人長庚紀念
      醫院基隆分院89年10月19日長庚院基字第1852號函檢送
      之病歷資料（原審卷第64至91頁）、基隆市公共汽車管理
      處90年6月4日基車人字第1327號函檢送之基隆市立醫院
      體格檢查表（原審卷第177、178頁）等在卷可參，足見被
      害人於本件案發前，並未罹患腦部精神疾病，業如前述。
      上開證人黃世宗及林建文所證，充其量僅得據以認定被害
      人於本件案發前一日與證人黃世宗發生車禍後之精神狀態
      ，而依被害人歷來就診及健康檢查資料，既均無其曾罹患
      腦部精神疾病之記載，復查無其他積極證據足資認定被害
      人於本件案發前即已罹患精神疾病，自難僅以證人黃世宗
      及林建文就被害人與黃世宗發生車禍後之精神狀態所為之
      證述，據以認定被害人個人原有特殊體質之狀況為何。又
      縱如法務部法醫研究所鑑定意旨認本件被害人所受慢性創
      傷壓力障礙症之重傷害，仍與其個人原有特殊體質有關，
      惟其亦認定被害人之慢性創傷壓力障礙症仍源於本件遭被
      告毆擊所引起之創傷，加之被告為一成年男子，就攻擊毆
      打將致他人身體及精神受有創傷，在客觀上具有預見可能
      性，而被害人突遭攻擊猝不及防，且無力抵禦，致受傷多
      處，其當時勢必極度恐懼，其因此受有慢性創傷後壓力障
      礙症，合併解離性失憶及行為退化，且難以治癒，致達重
      傷害程度，且查無其他獨立之自然原因或第三者之介入（
      因果關係中斷），揆諸前揭最高法院判決要旨，被告之傷
      害行為與被害人所受之重傷害顯然亦具有相當因果關係，
      被告對被害人所受之重傷自難辭其責。
（六）被告所為之加害行為是否該當正當防衛之要件：
      按正當防衛必須對於現在不法之侵害始得為之，侵害業已
  　  過去，即無正當防衛可言。至彼此互毆，又必一方初無傷
      人之行為，因排除對方不法之侵害而加以還擊，始得以正
      當防衛論，故侵害已過去後之報復行為，與無從分別何方
      為不法侵害之互毆行為，均不得主張防衛權（最高法院30
      年度上字第1040號判例、83年度臺上字第4299號判決意旨
      參照）。被告雖堅稱伊當時並未登上告訴人駕駛之公車，
      而係告訴人一下車就先出手毆打，伊始加以反擊，然本案
      肇因於告訴人駕車不慎碰撞被告停放路邊汽車而起爭端，
      業據告訴人於警詢中自承在卷，衡情告訴人自知理虧之餘
      ，應無一下車即出手毆打被告之理；且證人張清輝於偵查
      中證稱目睹告訴人坐在駕駛座上遭被告毆打，告訴人並未
      還手，而被告還將告訴人拉下車繼續毆打等語，核與證人
      即現場處理警員林建文證稱：「我記得他（指告訴人）說
      被告跑到公車上打他，並要拉他下車」（見原審卷第115
      頁）等情節相符，足認被告之加害行為，要難認有何正當
      防衛可言；退而言之，縱令告訴人於爭執過程中亦有出手
      毆打，因無從分辨何人先為不法之侵害，揆諸上開說明，
      被告亦無主張正當防衛以圖免責之餘地。
（七）本件有無共犯之認定：
      查告訴人另指訴被告當時夥同另一名男子共同對彼毆打乙
      節，雖有證人張清輝於偵查中之證述可佐，然此業據被告
      堅決否認，且本案事出突然，案發當時係清晨時分，衡情
      被告應無餘裕邀集他人共同毆打告訴人；而被告供承案發
      當時有一路過中年男子介入勸架，並有出手拉開2人（見
      原審卷第22頁）等語，核與證人林建文證稱：「他（指告
      訴人）說他被乙○○毆打，並有另一名不知名男子從他後
      面抱住他」（見原審卷第115頁）等情節大致相符，在查
      無其他積極證據佐證下，本院認告訴人及證人張清輝應係
      誤將勸架路人當成被告共犯，故告訴人此部分之指訴，尚
      無可採。
（八）綜上等情，被告所辯上開說詞，不足採信。本件事證明確
      ，被告犯行堪可認定，應依法論科。
三、論罪：
　　查被告基於普通傷害犯意毆傷告訴人，使之受有難以回復之
  　重傷害，核其所為，係犯刑法第277條第2項後段之傷害人之
    身體，因而致重傷罪。檢察官認被告係犯刑法第277條第1項
    之普通傷害罪，容有未洽，起訴法條應予變更。又被告行為
    後，刑法第10條第4項關於重傷定義之規定，雖於94年2月2
    日修正公布，並於95年7月1日施行，惟其僅針對同條項第1
    款至第5款作修正，俾擴大重傷定義之範圍，本件告訴人所
    受慢性創傷後壓力障礙症，既屬同條項第6款所定「其他於
    身體、健康，有重大難治之傷害」而未作任何修正，自無何
    法律變更應為新舊法比較適用之問題，附此敘明。
四、撤銷改判及科刑之理由：
    原審予以論罪科刑，固非無見，惟告訴人於案發當時雖有腦
    震盪現象，但其認知行為狀態並不符合臨床上典型的「失智
    症」或「失智狀態」，故非器質性失智狀態，而係因精神創
    傷導致慢性創傷後壓力障礙症，合併解離性失憶及行為退化
    ，此據台北榮民總醫院鑑定明確，原審認告訴人因腦傷後遺
    症而有重度之退化，尚有未洽。被告上訴否認有重傷預見可
    能，並辯稱告訴人所受非屬重傷云云，均與事實有間，業如
    上述，其上訴為無理由。至檢察官上訴主張被告應負刑法第
    278條第1項重傷罪責云云，惟查被告與告訴人從不相識，遑
    論宿怨舊仇，雖因兩車擦撞而發生毆打情事，然被告於毆傷
    告訴人後，即令其妻報案請警方派員前來處理本件車禍事故
    ，顯見其單純出於洩憤而動手毆打告訴人，並無重傷之故意
    ；而其上訴主張原審未審酌被告僅因細故即出手中傷他人，
    量刑顯屬過輕云云，亦無理由。惟原判決既有上述可議之處
    ，自應由本院予以撤銷，另為適當之判決。爰審酌被告僅因
    細故竟猛力毆擊告訴人身體、頭部，使告訴人受有多處外傷
    導致心神喪失無法獨立處理自己事務之重傷害，告訴人及其
    家屬之身心俱受重創，被告雖因一時衝動鑄成大錯，然犯後
    猶矢口否認造成本件加重結果部分之犯行，惟於本院審理中
    已設法與告訴人家屬洽談和解事宜，僅因賠償金額雙方認知
    差距過大迄未達成和解賠償損害等一切情狀，量處如主文第
    2項所示之刑，以示儆懲。至被告用供本件犯罪所用之不明
    堅硬器物，並無任何證據足資證明猶仍存在，為免將來執行
    困難，爰不另為沒收之諭知。
五、適用法律：
據上論斷，應依刑事訴訟法第369條第1項前段、第364條、第299
條第1項前段、第300條，刑法第277條第2項後段，判決如主文。
本案經檢察官陳維練到庭執行職務。
中　　華　　民　　國　　96　　年　　1 　　月　　16　　日
　　　　　　　　　  刑事第九庭審判長法　官  官有明
　　　　　　　　　　　　　　　      法　官　陳世宗
　　　　　　　　　　　　　　　　    法　官　周盈文
以上正本證明與原本無異。
如不服本判決，應於收受送達後十日內向本院提出上訴書狀，其
未敘述上訴之理由者並得於提起上訴後十日內向本院補提理由書
（均須按他造當事人之人數附繕本）。
                                    書記官　余姿慧
中　　華　　民　　國　　96　　年　　1 　　月　　16　　日
附錄：本案論罪科刑法條全文
刑法第277 條
傷害人之身體或健康者，處3 年以下有期徒刑、拘役或1 千元以
下罰金。
犯前項之罪，因而致人於死者，處無期徒刑或7 年以上有期徒刑
，致重傷者，處3 年以上、10年以下有期徒刑。
